台灣高雄地方法院民事判決　　　　　　　94年度訴字第1768號
原　　　告　壬○○
訴訟代理人　林春華律師
被　　　告　戊○○
　　　　　　己○○
　　　　　　辛○○
　　　　　　庚○○
共　　　同
訴訟代理人　呂郁斌律師
複代理人　　陳清朗律師
被　　　告　癸○○
兼訴訟代理　丙○○
人
上列當事人間確認所有權等事件，本院於民國96年9 月12日言詞
辯論終結，判決如下：
    主        文
確認原告對於本院九十四年度存字第四四八八號提存事件，提存
之高雄縣政府岡山鎮公所就岡山都市○○○○號道路（第二期）
聯外道路用地因徵收高雄縣岡山鎮○○段二四０之一號土地應發
放之建築改良物救濟金在新台幣參拾貳萬零壹佰零玖元範圍內之
領取權存在。
確認原告對於高雄縣政府岡山鎮公所就岡山都市○○○○號道路
（第二期）聯外道路用地因徵收高雄縣岡山鎮○○段二四０之一
號土地應發放之水利設施補償金在新台幣壹萬零參佰元範圍內之
領取權存在。
確認原告對於高雄縣政府岡山鎮公所就岡山都市○○○○號道路
（第二期）聯外道路用地因徵收高雄縣岡山鎮○○段二四０之一
號土地應發放之農作改良物補償金在新台幣參萬捌仟捌佰壹拾陸
元範圍內之領取權存在。
原告其餘之訴駁回。
訴訟費用由原告及被告戊○○、己○○、庚○○、辛○○各負擔
六分之一，餘由被告丙○○、癸○○負擔。
    事實及理由
壹、程序事項：
    按訴狀送達後，原告不得將原訴變更或追加他訴。但因情事
    變更而以他項聲明代最初之聲明者，不在此限，民事訴訟法
    第255 條第1 項第4 款定有明文。查本件原告原係起訴確認
    其就坐落於高雄縣岡山鎮○○段240 之1 地號土地（下稱系
    爭土地）上未辦理保存登記之建築改良物（下稱系爭建築改
    良物）、農作改良物（下稱系爭農作物）及水利設施（下稱
    系爭水利設施）等物有所有權。惟因於本院審理中，系爭建
    築改良物、系爭農作物及系爭水利設施，均因經高雄縣政府
    岡山鎮公所（下稱岡山鎮公所）徵收而拆除或遷移，並將救
    濟金提存於本院及暫停發放補償金，係有情事變更之事實，
    原告因而改變聲明請求確認其就該等救濟金及補償金有領取
    權，揆諸前揭說明，依法並無不合，應予准許。
貳、實體事項：
一、原告主張：系爭土地因岡山鎮公所辦理岡山都市○○○○號道
    路第二期聯外道路用地徵收案，經岡山鎮公所查估系爭土地
    上存有系爭建築改良物、系爭農作物及系爭水利設施等物，
    而可分別領取未辦理保存登記之建築改良物救濟金新台幣（
    下同）1,371,781 元、農作改良物補償金213,69 3元及水利
    設施補償金61,800元。而上開未辦理保存登記建築改良物，
    業經岡山鎮公所查估作成建築改良物救濟清冊（下稱系爭建
    物救濟清冊），其中分別有磚造房（面積121.80平方公尺，
    救濟金額單價為6,800 元，總計為414,120 元，下稱系爭磚
    造房）、輕型鋼鐵造房（面積129.16平方公尺、救濟金額單
    價為1,700 元，總計為109,786 元，下稱系爭鋼鐵造房）、
    加強磚造2R面積（178.50平方公尺、救濟金額單價為9,500
    元，總計為847,875 元，下稱系爭磚造2R）三項，均為原告
    於民國七十八年間所出資建築，本為原告所有，自應由原告
    領取上開救濟金合計1,371,781 元。另系爭水利設施改良物
    ，業經岡山鎮公所查估作成水利設施補償清冊（下稱系爭水
    利設施清冊），其中分別有木電桿含電錶（單價6,000 元，
    1 座，合計6,000 元）、開關箱遷移（單價3,000 元，1 式
    ，合計3,000 元）、白鐵水塔遷移（單價2,000 元，3 桶，
    合計6,00 0元）、電錶遷移費用（單價3,000 元，2 只，合
    計6,000 元）及地下水井（單價340 元，120 公尺，合計40
    , 800 元），亦均為原告所設置用以輔助系爭建築改良物所
    使用，同為原告所有，故該等補償金61,800元，當應由原告
    領取。至系爭農作物業經岡山鎮公所查估作成農作改良補償
    清冊（下稱系爭農作補償清冊），其中分別有黑板樹（單價
    16,500元，1 棵，總價16,500元）、盆栽（單價40元，96盆
    ，總價3840元）木瓜1 棵（單價660 元，1 棵，總價660 元
    ）、樟樹（單價770 元，2 棵，總價1,540 元）、樟樹（單
    價7,480 元，1 棵，總價7,480 元）、羅漢松棵（單價1,70
    0 元，1 棵，總價1,700 元）、鐵樹（單價1,980 元，1 棵
    ，總價1,980 元）、印度橡膠樹（單價18,150元，2 棵，總
    價36,300元）、鳳凰木（單價18,150元，4 棵，總價72,600
    元）、芒果（單價3,850 ，5 棵，總價19,250元）、馬拉巴
    粟（單價330 元，1 棵，總價330 元）、羊蹄甲（單價1815
    0 元，2 棵，總價36,300元）、可可椰子（中，單價1,100
    元，1 棵，總價1,100 元）、可可椰子（中，單價550 元，
    1 棵，總價550 元）、葫蘆竹（2-3 公尺，單價660 元，1
    棵，總價660 元）、桃子（單價1,100 元，1 棵，總價1,10
    0 元）、葫蘆竹（0.5-1 公尺，單價253 元，1 棵，總價25
    3 元）、酪梨（單價1,100 元，1 棵，總價1,100 元）、諾
    麗果（單價275 元，38顆，總價10,450元），均為原告所種
    植，故系爭農作物之補償費用共213,693 元，同應由原告領
    取。詎被告戊○○、己○○、庚○○、辛○○、癸○○、丙○○等人為領取上開救濟金或補償金，竟向岡山鎮公所聲明
    異議，主張渠等亦為系爭建築改良物、農作改良物及水利設
    施等物之所有人，導致岡山鎮公所不願發放上開救濟金或補
    償金。而今上開建築改良物、農作改良物及水利設施，已經
    岡山鎮公所將該救濟金提存於本院提存所（94年度存字第44
    88號提存事件），並辦理徵收而拆除完畢，爰起訴請求確認
    原告對於岡山鎮公所就岡山都市○○○○號道路（第二期）
    聯外道路應發放之系爭建物救濟金、水利設施補償金、農作
    補償金有領取權。並聲明：（一）確認原告對於高雄縣政府
    岡山鎮公所就岡山都市○○○○號道路（第二期）聯外道路
    應發放之建築改良物救濟清冊中之補償金1,371,781 元（台
    灣高雄地方法院提存所94年度字第4488號）之領取權存在。
    （二）確認原告對於高雄縣政府岡山鎮公所就岡山都市○○○○號道路（第二期）聯外道路應發放之木電桿含電錶、開
    關箱、白鐵水塔、電錶遷移費用及地下水井補償金共61,800
    元之領取權存在。（三）確認原告對於高雄縣政府岡山鎮公
    所就岡山都市○○○○號道路（第二期）聯外道路應發放之
    農作改良物黑板樹1 棵、木瓜1 棵、樟樹3 棵、羅漢果1 棵
    、鐵樹1 棵、印度橡膠樹2 棵、鳳凰木4 棵、芒果5 棵、馬
    拉巴栗1 棵、羊蹄甲2 棵、可可椰子2 棵、葫蘆竹2棵 、桃
    子1 棵、酪梨1 棵、諾麗果38棵補償金及盆栽96盆遷移費用
    共213, 693元之領取權存在。
二、被告戊○○、己○○、庚○○、辛○○等人抗辯略以：系爭
    土地為原告與戊○○、己○○、庚○○、辛○○、鐘明安等
    人之母親鐘楊分所有，並由鐘楊分在系爭土地上建有合法之
    2 樓層農舍（門牌號碼為高雄縣岡山鎮○○路582 號，使用
    執照為高雄縣建局建管字第2488號，下稱系爭合法農舍）。
    而庚○○係自78年起，即在系爭土地上以貨櫃為基礎，搭配
    磚造而興建磚造鐵皮屋，作為庚○○全家之住家，並將全家
    之戶籍遷入，故系爭磚造房本為庚○○所有；另庚○○亦係
    自78年起，即在系爭土地及系爭合法農舍經營嘉佑幼稚園，
    並因經營所需而在系爭合法農舍增建違章建築，故系爭磚造
    2R亦為庚○○所有，故有關系爭磚造房之救濟金414,120 元
    及系爭磚造2R之救濟金847,875 元，均應由庚○○單獨領取
    ，與原告無關。又系爭水利設施及系爭農作物，乃均為庚○○經營嘉佑幼稚園所申請或種植，亦為庚○○所有，故系爭
    水利設施之補償金61,800元及系爭農作物之補償金213,693
    元，亦應由庚○○領取而與原告無關。至於系爭鋼鐵造房，
    則為原告於86年遷入系爭土地上時所興建之檳榔屋及車棚，
    故此部分之救濟金109,786 元由原告領取，渠等並無意見。
    並聲明：原告之訴駁回。
三、被告癸○○、丙○○抗辯略以：系爭土地上之建物，除檳榔
    屋及車棚等系爭鋼鐵造房係原告於86年遷入時所興建者外，
    無論是系爭合法農舍，抑或其後增建之系爭建築改良物，均
    係由鐘楊分所出資建築，又其上之水利設施或農作改良物，
    亦係由鐘楊分所出資申請或種植，同為鐘楊分所有。今鐘楊
    分既已於88年9 月17日死亡，且其遺產並由原告、戊○○、
    己○○、庚○○、辛○○、鐘明安等人共同繼承，而鐘明安
    又於92年10月29日死亡，由癸○○、丙○○共同繼承鐘明安
    有關系爭土地及其上建築物、水利設施及農作改良物之全部
    權利，故癸○○及丙○○自應公同共有系爭磚造房、系爭加
    強磚造2R、系爭水利設施及系爭農作改良物之六分之一所有
    權。故系爭磚造房之救濟金414,120 元、系爭加強磚造2R之
    救濟金847,875 元、系爭水利設施補償金61,800元及系爭農
    作物補償金213,693 元，均應由癸○○及丙○○各共同領取
    六分之一，原告並無單獨領取之權利。並聲明：原告之訴駁
    回。
四、兩造不爭執事項：
（一）原告與戊○○、己○○、庚○○、辛○○分別為姊妹及姊
      弟關係，癸○○、丙○○為分別為原告之兄鐘明安之子及
      配偶。
（二）座落於高雄縣岡山鎮○○段240 之1 號土地上之2 樓層農
      舍（使用執照為高雄縣建局建管字第2488號）合法部分（
      詳細種類及補償金額細目，均詳如本院卷一第160 頁補償
      清冊所載），由岡山鎮○○○道路用地加以徵收後，經第
      二次複估，補償金額共計2,984,000 元。（本院卷一第16
      0 頁）
（三）座落於高雄縣岡山鎮○○段240 之1 號土地上未經登記之
      違章建築，由岡山鎮○○○道路用地加以徵收後，經第二
      次複估為磚造房（面積121.80平方公尺、救濟金額單價為
      6,800 元、總計為414,120 元）、輕型鋼鐵造房（面積12
      9.16平方公尺、救濟金額單價為1,700 元，總計為109,78
      6 元）、加強磚造2R面積（178.50平方公尺、救濟金額單
      價為9,500 元，總計為847,875 元）。（本院卷一第156
      頁）
（四）座落於高雄縣岡山鎮○○段240 之1 號土地上之水利設施
      ，由岡山鎮○○○道路用地加以徵收後，經第二次複估為
      木電桿含電表遷移、開關箱遷移、白鐵水塔遷移、地下水
      井遷移，共計補償61,800元。（本院卷第163 頁）
（五）座落於高雄縣岡山鎮○○段240 之1 號土地上之農作改良
      物（詳細種類詳及補償金額細目，均如本院卷一第167 頁
      補償清冊所載），由岡山鎮○○○道路用地加以徵收後，
      經第二次複估，共計應補償213,693 元。（本院卷一第16
      7 頁）
（六）上開違章建築經本院於94年10月4 日會同兩造勘驗後，其
      勘驗結果如岡山地政事務所94年10月31日檢附之複丈成果
      圖所示（本院卷二第10頁）。惟上開違章建築現已遭高雄
      縣政府徵收後拆除。
（七）上開違章建築中之檳榔屋（即複丈成果圖之B） 及車庫（
      即複丈成果圖之L） ，均為原告所建造。
五、兩造爭執事項：
（一）爭點一：座落於高雄縣岡山鎮○○段240 之1 號土地上未
      經登記之違章建築，由岡山鎮○○○道路用地加以徵收後
      ，經第二次複估為磚造房（面積121.80平方公尺、救濟金
      額單價為6,8 00元、總計為414,120 元）、輕型鋼鐵造房
      （面積129.16平方公尺、救濟金額單價為1,700 元，總計
      為109,786 元）、加強磚造2R面積（178.50平方公尺、救
      濟金額單價為9,500 元，總計為847,875 元），應由何人
      領得多少救濟金？
（二）爭點二：座落於高雄縣岡山鎮○○段240 之1 號土地上之
      水利設施，由岡山鎮○○○道路用地加以徵收後，經第二
      次複估為木電桿含電表遷移、開關箱遷移、白鐵水塔遷移
      、地下水井遷移，共計補償61,800元，應由何人領得多少
      補償費？
（三）爭點三：座落於高雄縣岡山鎮○○段240 之1 號土地上之
      農作改良物（如原告95年1 月6 日民事更正訴之聲明狀所
      載），由岡山鎮○○○道路用地加以徵收後，經第二次複
      估，共計應補償213,693 元，應由何人領得多少補償費？
六、本院對於爭點一之判斷：
（一）系爭磚造房之救濟金414,120元部分：
  １. 原告固主張系爭磚造房係為其所出資興建之檳榔屋。惟證
      人即負責本件徵收補償現場查估之岡山鎮公所職員乙○○
      到庭係證稱：系爭救濟清冊上所載之磚造房，係指有以磚
      頭堆砌之建物，若是屬於單純之貨櫃，則會列入輕型鋼鐵
      造房，而以兩造所提供之照片以觀，貨櫃部分已經有用磚
      砌起來，所以會被列入磚造房等語在卷（本院卷三第57頁
      ），堪認系爭建物救濟清冊上所載之磚造房，並非兩造所
      不爭執之檳榔屋，而係該業已用磚砌之貨櫃屋。
  ２. 原告雖又主張系爭磚造房為其所出資建築，並舉證人甲○○為證。惟證人甲○○業雖到庭證述：系爭土地上之貨櫃
      屋係由其於七十八年間所興建，當時是由原告以一次支付
      現金50萬元左右予伊，房子蓋好後，係由原告居住在貨櫃
      屋及加強磚造房屋內等語在卷（本院卷二第88頁），與原
      告到庭陳稱：伊剛退伍時，是和母親住在橋頭的家，後來
      搬去高雄市○○路居住，後來是在八十幾年才搬去貨櫃屋
      居住時，幼稚園已經沒有招生，當時庚○○夫婦還拿鐮刀
      要趕他們出去，貨櫃屋則是伊拿40萬左右給甲○○蓋的等
      語（本院卷三第109-114 頁）不符，是證人甲○○上開證
      詞是否為真，本非無疑。況縱令系爭磚造房確係由證人甲○○收受原告所支付之現金，亦難就此即認該等現金即為
      原告所有，尚難證明系爭磚造房確係由原告出資興建。復
      衡諸原告係於八十幾年始遷入系爭土地上之貨櫃屋，並花
      費資金重新整修貨櫃屋，業經原告自認在卷，則原告何以
      願意於七十八年間即先行出資數十萬元興建貨櫃屋供庚○○夫婦及庚○○之夫丁○○之弟莊照明長期居住在內，是
      原告主張係由伊於七十八年間出資興建系爭磚造房一事，
      顯與常情不符，要不可採。
  ３. 雖戊○○、己○○、庚○○、辛○○等人亦辯稱系爭磚造
      房係由庚○○出資委託莊照明興建，且由庚○○在系爭土
      地上經營幼稚園，並舉證人莊照明到庭為證。惟莊照明到
      庭亦僅係證稱：當時由伊負責購買貨櫃及土木工程，並未
      能提出其係委託何人辦理工程事項或向何人購買物料，且
      無法提出相關費用之支出證明及資金來源，是其證詞同不
      足證明系爭磚造房係由庚○○所出資興建。況庚○○自原
      告起訴迄今，均未能提出興建系爭貨櫃屋之資金來源證明
      ，自難認其確有出資興建系爭貨櫃屋之事實。
  ４. 本件原告及庚○○人均無法證明系爭房屋係由其單獨出資
      興建。本院參諸系爭磚造房係自七十九年起即已興建完成
      之事實，為兩造所不爭執，且有系爭土地之空照圖在卷可
      佐（本院卷二第265-270 頁），復參諸鐘楊分曾於七十八
      年間興建系爭合法農舍，並直至七十九年間仍實際管領系
      爭土地，與丙○○多次陳明系爭磚造房應係由鐘楊分出資
      興建等語等事實，認系爭磚造房應為鐘楊分所出資建造為
      真。從而，原告主張或庚○○抗辯應由渠等各自單獨領取
      系爭磚造房部分之救濟金，均無理由。
  ５. 雖原告並非系爭磚造房之所有權人，惟因其係鐘楊分之繼
      承人，可繼承鐘楊分遺產六分之一，而系爭磚造房又為鐘
      楊分之遺產，並經岡山鎮公所徵收而可領取救濟金414,12
      0 元，則其自應可領取其中之69,020（414120/6＝69020
      ）元。是原告就系爭磚造房之救濟金，應可領取其中之69
      ,020 元 ，逾此部分，則無理由。
（二）系爭鋼鐵造房之救濟金109,786元部分：
  １. 按當事人主張之事實，經他造於準備書狀內或言詞辯論時
      或在受命法官、受託法官前自認者，無庸舉證，民事訴訟
      法第279 條第1 項定有明文。
  ２. 查系爭鋼鐵造房係為原告所出資興建之事實，為兩造所不
      爭執，且經戊○○、己○○、庚○○、辛○○、癸○○、
      丙○○自認在卷，應堪信為真實。又系爭鋼鐵造房之救濟
      金109,786 元，係岡山鎮公所辦理高雄縣岡山鎮都市○○○○號道路聯外道路工程用地徵收案為補償土地改良物所有
      權人之救濟金等事實，亦為兩造所不爭執，且有高雄縣岡
      山鎮公所94年8 月17日岡鎮建字第0940018984號函暨內附
      資料（本院卷一第45-168頁）及96年8 月31日岡鎮建字第
      0960021990號函（本院卷三第196-199 頁）在卷可查，是
      原告主張其得單獨領取系爭鋼鐵造房之救濟金109,786 元
      ，應屬可採。
（三）系爭磚造2R之救濟金847,875元部分：
  １. 查有關系爭加強磚造2R部分之救濟金，係針對系爭合法農
      舍所非法增建之建物而來等事實，業據證人乙○○到庭證
      述明確（本院卷三第55-57 頁）。復觀諸建築改良救濟清
      冊備註欄部分，係已註明：「加強磚造2R剩餘建物面積29
      4 平方公尺，為合法建物，並造冊於建築改良物補償清冊
      內」，且建築改良物補償清冊備註欄亦註明：「加強磚造
      2R剩餘建物面積178. 5平方公尺為不合法建物，並造冊於
      建築改良物救濟清冊內」，足證系爭建物救濟清冊內所載
      之加強磚造2R，應係指系爭合法建物所增建之磚造2R部分
      ，並非原告所指之檳榔屋。從而，原告主張系爭建物救濟
      清冊所載磚造2R係為其所興建之檳榔屋，自與事實不符，
      應以被告所抗辯為系爭合法農舍之增建部分一節可採。
  ２. 有關系爭合法農舍係屬鐘楊分起造所有一事，有高雄縣岡
      山鎮公所94年8 月17日岡鎮建字第0940018984號函內附之
      岡山鎮公所建設局使用執照1 紙在卷可查（本院卷一第87
      頁），應堪信為真實。雖原告事後改稱：系爭合法農舍及
      其上之增建物均為其所出資；戊○○、己○○、庚○○、
      辛○○亦改稱：系爭磚造2R之增建部分係為庚○○所出資
      興建。惟本院衡諸原告前於94年10月28日即已具狀陳明系
      爭合法農舍係為鐘楊分所興建，有該民事撤回部分訴訟及
      聲請調查證據狀在卷可查（本院卷二第3 頁）；而戊○○
      、己○○、庚○○、辛○○前於證人乙○○在96年6 月8
      日到院證述前，亦從未曾主張過系爭合法農舍之增建部分
      係為庚○○所興建，且不否認系爭合法農舍係由鐘楊分所
      出資興建，而係直自證人乙○○到庭證述系爭磚造2R建物
      係為系爭合法農舍之增建部分後，始改稱該等增建物亦為
      庚○○所出資，堪認原告及庚○○事後改稱系爭磚造2R係
      為渠等所出資建築，均與事實不符，而應以癸○○、丙○○所辯稱係為鐘楊分所增建始為真實。況原告及庚○○均
      無法證明系爭磚造2R之增建部分，係可獨立於系爭合法農
      舍使用，並具有經濟上之獨立性而具有獨立之所有權，是
      無論該等磚造2R之增建部分係由何人出資或購買材料而增
      建，該等磚造2 部分仍僅屬系爭合法農舍之一部分，並無
      法取得獨立之所有權。從而，原告主張或庚○○抗辯渠等
      為系爭磚造2R部分之所有權人而可由渠等各自單獨領取系
      爭磚造2R部分之救濟金，均無理由。
  ３. 雖原告並非系爭磚造2R增建物之所有人，惟其係為鐘楊分
      之繼承人，可繼承鐘楊分遺產六分之一，而系爭磚造2R又
      為鐘楊分之遺產，並經岡山鎮公所徵收而可領取救濟金84
      7,875 元，則其自應可領取其中之141,313 元（847875/6
      ＝141312.5，元以下四捨五入）。是原告就系爭磚造2R部
      分之救濟金，應可領取其中之141,313 元，逾此部分，則
      無理由。
（四）綜上所述，本件原告得領取系爭建築改良物救濟金之數額
      ，原應為320,119 元（69020 ＋109,786 ＋141313＝3201
      19），然因本件兩造爭執領取權而由岡山鎮公所將上開救
      濟金提存於本院提存所，而經本院提存所收取提存規費60
      元，現提存於本院提存所內之提存金額僅有1,371,721 元
      ，有本院94年度存字第4488號提存書在卷可查（本院卷二
      第97頁），是經依原告應繼份之比例為六分之一計算後，
      原告尚應扣除提存規費10元，而於扣除此一提存規費後，
      原告得領取之系爭建築改良物救濟金數額即為320,109 元
      （000000-00 ＝320109），則原告此部分之請求，於320,
      109 元之範圍內為有理由，逾此部分，即無理由。
七、本院對於爭點二之判斷：
（一）查系爭土地上之電力設施，係於75年6 月由鐘楊分向臺灣
      電力股份有限公司（下稱臺電公司）申請裝設農田水利業
      （灌溉）使用，有臺電公司高雄區營業處書函在卷可查（
      本院卷二第91頁），堪認系爭水利設施中之電力設備，早
      於七十五年間即已由鐘楊分申辦裝設。本院復參諸系爭土
      地上之電力設施係用以協助汲取地下水供灌溉所必須，自
      可認該等水利設施利設施作為系爭土地上灌溉農作所用。
      而系爭土地自始即為鐘楊分所有，且又由鐘楊分所實際管
      領，並由鐘楊分出資興建系爭合法農舍及系爭建築改良物
      ，自堪認系爭水利設施均係由鐘楊分所出資設置，以供系
      爭土地上之建築物或農業灌溉所用，應非原告主張或庚○○抗辯係渠等於七十九年間獨資設置。
（二）從而，原告主張或庚○○抗辯渠等為系爭水利設施之所有
      權人而認應由渠等各自單獨領取系爭水利設施之補償金，
      均無理由。惟原告雖非系爭水利設施之所有權人，然因其
      係鐘楊分之繼承人，可繼承鐘楊分遺產六分之一，則系爭
      水利設施既為鐘楊分之遺產，且經高雄縣政府徵收而可領
      取補償金61,800元，則其自應可領取其中之10,300元（61
      800/6 ＝10300） 。是原告就系爭水利設施之救濟金，應
      可領取其中之10,300元，逾此部分，則無理由。
八、本院對於爭點三之判斷：
（一）按不動產之出產物，尚未分離者，為該不動產之部分，民
      法第66條第1 項定有明文。經查，系爭土地原為鐘楊分所
      有，嗣於鐘楊分及鐘明安先後死亡後，則由原告、戊○○
      、己○○、庚○○、辛○○等人分別持有六分之一之所有
      權，由丙○○、癸○○公同共有六分之一之所有權，為兩
      造所不爭執，應堪信為真實。是系爭農作物直至岡山鎮公
      所查估前，除其中之盆栽96盆係為獨立系爭土地之動產外
      ，其餘與土地尚未分離之農作改良物，自仍屬於系爭土地
      之部分，並無獨立之所有權。又兩造均未能證明渠等對於
      該等農作改良物有單獨之收取權，則系爭不動產未分離出
      產之農作改良物，自應為兩造所共有，原告主張或庚○○
      抗辯渠等單獨擁有該等農作改良物之所有權，均不足採。
      從而，原告主張或庚○○抗辯應由渠等各自單獨領取該等
      農作改良物（不包括盆栽部分）之補償金，均無理由。惟
      原告雖非該等農作改良物（不包括盆栽部分）之單獨所有
      權人，然因其已繼承系爭土地而擁有六分之一之所有權，
      且經岡山鎮公所徵收而可領取補償金209,853 元（213,00
      0-0000＝209853），則其自應可領取其中之34,976元（20
      9853/6＝34975.5 ，元以下四捨五入）。
（二）次按占有人於占有物上行使之權利，推定其適法有此權利
      ，民法第943 條定有明文。經查，於岡山鎮公所查估時，
      實際占有系爭土地之人係為原告，且丙○○、癸○○、鐘
      素研、己○○、辛○○均未曾實際占有系爭土地等事實，
      為兩造所不爭執。而庚○○夫婦係於八十八年即已搬離系
      爭土地，並由原告獨立占有系爭土地之事實，業經被告庚○○自認在卷（本院卷三第72頁），且為其餘被告所不爭
      執，是堪認至遲於八十九年起，系爭土地及存於其上之動
      產盆栽96盆，即已為原告所單獨占有。是本院衡諸被告庚○○於離開系爭土地時並未將該等盆栽攜離，且於離開系
      爭土地多年後均未再次占有系爭土地，且迄今均未能提出
      任何由其栽種系爭盆栽中植物之證明，揆諸前揭說明，自
      應推定系爭農作改良物之盆栽應係為原告所有。從而，原
      告主張其為系爭農作物中盆栽96盆之所有權人一事，應堪
      採信，是其主張應得領取如系爭農作改良補償金有關盆栽
      96盆之遷移費用3,840 元，為有理由
（三）綜上，原告得領取之系爭農作改良補償金，即為38,816元
      （34976 ＋3840＝38816） ，逾此部分，為無理由。
九、綜上所述，本件原告就系爭建築改良物之救濟金，在320,10
    9 元之範圍內有領取權，逾此部分，無領取權。原告就系爭
    水利設施補償金，在10,300元內有領取權，逾此部分，無領
    取權。原告就系爭農作物補償金，在38,816元內有領取權，
    逾此部分，無領取權。是原告請求確認就上開救濟金及補償
    金有領取權各節，在上開有領取權之範圍內，為有理由，應
    予准許，逾此部分，則無理由，應予駁回。
十、本件事證已臻明確，兩造其餘攻擊防禦方法暨證據，經核均
    與判決結果不生影響，爰不予一一論述。
十一、據上論結：原告之訴為一部有理由，一部無理由，依民事
      訴訟法第78條、第79條、第85條第1項，判決如主文。
中　　華　　民　　國　　96　　年　　9 　　月　　26　　日
                 民事第五庭   審判長法  官　林玉心
                                    法  官  柯盛益
                                    法  官　林勇如
正本係照原本作成。
如不服本判決，應於送達後20日內，向本院提出上訴狀並表明上
訴理由，如於本判決宣示後送達前提起上訴者，應於判決送達後
10日內補提上訴理由書（須附繕本）。
中　　華　　民　　國　　96　　年　　9 　　月　　26　　日
                                    書記官　吳韻芳
